【裁判字號】    97,交抗,91
【裁判日期】    970227
【裁判案由】    聲明異議
【裁判全文】
臺灣高等法院高雄分院刑事裁定          97年度交抗字第91號
抗  告  人  高雄市政府交通局
法定代理人  甲○○    高雄市○.
受處分人    乙○○○
上列抗告人因違反道路交通管理處罰條例聲明異議案件，不服臺
灣高雄地方法院中華民國97年1 月9 日裁定（96年度交聲字第11
96號），提起抗告，本院裁定如下：
    主  文
原裁定撤銷，發回臺灣高雄地方法院。
    理  由
一、抗告意旨略以：
(一)、按行政罰法第27條第1 項規定，「行政罰之裁處權，因3 年
    期間之經過而消滅。」，第2 項規定：「前項期間自違反行
    政法上義務之行為終了時起算。」另按同法第45條第1 項規
    定：「本法施行前違反行政法上義務之行為應受處罰而未經
    裁處，於本法施行後裁處者，除第15、16、第18條第2 項、
    第20條及第22條規定外，均適用之。」第2 項規定：「前項
    行政罰之裁處權時效，自本法施行之日起算。」且揆諸本條
    （即行政罰法第45條）之立法理由第3 點更明揭：「本法施
    行前違反行政法上義務之行為應受處罰而未經裁處者，於本
    法施行後裁處時，其裁處權時效，除非個別行政法律另有規
    定，依其規定外，均自本法施行之日起算。至於有關時效期
    間之規定，自仍適用本法。」；準此，本件係於91年2 月11
    日舉發交通違規，為95年2 月5 日行政罰法施行前違規行為
    ，未經裁處，依該法第45條第2 項規定，裁處權之3 年時效
    ，應自95年2 月5 日起算，本案嗣於96年11月6 日行政罰法
    施行後始由本局裁決，依行政罰法第45條第2 項規定，本件
    所為之裁罰，尚未逾法定之3 年時效期間。
(二)、次按行政處分，係指行政機關就公法上具體事件所為之決定
    或其他公權力措施而對外直接發生法律效果之單方行政行為
    ；觀念通知則是指行政機關單就一定事實的認識而向相對人
    民表示的事實行為，通常以告知或通知的形式為之，並非行
    政處分，故不得成為行政爭訟之標的。又依道路交通管理處
    罰條例第9 條第1 項規定：「本條例所定罰鍰之處罰，行為
    人接獲違反道路交通管理事件通知單後，於15日內得不經裁
    決，逕依規定之罰鍰標準，向指定之處所繳納結案；不服舉
    發事實者，應於15日內，向處罰機關陳述意見或提出陳述書
    。其不依通知所定限期前往指定處所聽候裁決，且未依規定
    期限陳述意見或提出陳述書者，處罰機關得逕行裁決之。」
    ，而在舉發通知單上亦明確記載，如被通知人就舉發內容並
    無疑義，可自行繳納罰鍰，此係為便利違規行為人所設之規
    定；另按道路交通管理處罰條例第65條汽車所有人、駕駛人
    違反本條例，經主管機關裁決後逾20日未向管轄地方法院聲
    明異議，或其聲明異議經法院裁定確定，而不依裁決或裁定
    繳納罰鍰或不繳送汽車牌照、駕駛執照者，依下列規定處罰
    之：．．．三、罰鍰不繳納者，依法移送強制執行。故舉發
    通知單性質屬於觀念通知，在使受通知人知悉違規之內容，
    並作為裁決認定違規事實之基礎，而裁決書始為行政機關之
    行政處分甚明，並為行政處分請求權之依據及行政執行名義
    。因此，經警掣單之違反道路交通管理事件通知單，自非行
    政程序法第131 條請求權計算時效之規定。
(三)、按行政執行法第7 條第1 項規定，「行政執行，自處分、裁
    定確定之日或其他依法令負有義務經通知限期履行之文書所
    定期間屆滿之日，5 年內未經執行者，不再執行；其於5年
    期間屆滿前已開始執行者，仍得繼續執行。」按，「公法上
    之請求權，除法律有特別規定外，因5 年間不行使而消滅」
    、「行為後法律或自治條例有變更者，適用行政機關最初裁
    處時之法律或自治條例。但裁處前之法律或自治條例有利於
    受處罰者，適用最有利於受處罰者之規定。」行政程序法第
    131 條1 項及行政罰法第5 條雖定有明文，惟查道路交通管
    理處罰條例就裁處權時效並無特別規定，是以有關道路交通
    管理處罰條例案件之裁處權時效，悉依行政罰法第45條第2
    項之規定辦理，除考量法律不溯既往原則及保障人權等因素
    外，並兼顧法安定性原則及「實體從舊、程序從新」原則，
    故其僅對於本法施行後，縱原裁罰處分因行政救濟撤銷，僅
    係在法律規範上該裁罰處分及失其效力，本件處分機關並未
    在行政罰法施行前作成裁處，符合行政罰法第45條規定，是
    以，本件裁罰顯然未逾時效，自無權利當然消滅之理。本局
    依法於96年11月6 日以高市交裁字第裁32-B00000000號裁決
    書所為之裁處時效，並無不當，為此不服原裁定而提起抗告
    等語。
二、原裁定略以:
(一)、違反道路交通管理事件統一裁罰標準及處理細則第44條第1
    項規定：「違反道路交通管理事件行為人，未依規定自動繳
    納罰鍰，或未依規定到案聽候裁決，處罰機關應於舉發違反
    道路交通管理事件通知單送達且逾越應到案期限60日後之3
    個月內，逕行裁決之」。此項規定顯係主管機關即交通部與
    內政部為補充前揭道路交通管理處罰條例漏未對處罰機關於
    受理違反道路交通管理事件裁決時效所為之補充性質行政命
    令，然因該處理細則第44條第1 項並未規定處罰機關違反期
    間之規定時，有失權之效果，故有認上該規定屬訓示之規定
    ，惟處罰機關仍不得恣意違反上開期間；如處罰機關逾上開
    逕行裁決期間之規定，而無故延宕數年後始加以裁決，致使
    受處分人對違規之事實有爭執時，因時間之經過，致無法即
    時、適時提出有利之證據，進而蒙受訴訟上重大之不利益，
    有違禁止恣意原則及信賴保護原則，此顯非法治國家所當為
    ，從而，在法治國家原則下，行政機關所為對於人民之不利
    裁處，應符合時效之相關規定。
(二)、行政罰法業於95年2 月5 日施行，關於時效期間之計算及法
    律之適用，其第27條第1 項、第2 項分別明定：「行政罰之
    裁處權，因3 年期間之經過而消滅。」、「前項期間，自違
    反行政法上義務之行為終了時起算。但行為之結果發生在後
    者，自該結果發生時起算」，然對於行政罰法施行前之裁處
    權時效，第45條復規定：「本法施行前違反行政法上義務之
    行為應受處罰而未經裁處，於本法施行後裁處者，除第十五
    條、第十六條、第十八條第二項、第二十條及第二十二條規
    定外，均適用之。」「前項行政罰之裁處權時效，自本法施
    行之日起算。」，從而，依上開行政罰法之規定，行政機關
    之裁處權，自行政罰法95年2 月5 日施行之日起，計算3 年
    之裁處權時效，並非自違反行政法上義務之行為結束日起，
    計算3 年之裁處權時效，固為當然之解釋。
(三)、惟按行政行為，應以誠實信用之方法為之，並應保護人民正
    當合理之信賴，行政程序法第8 條定有明文。行政行為應符
    合信賴保護原則，早為我國學界及實務界所肯認，前揭行政
    程序法有關之規定，係此一原則之明文化，故基於保障人民
    信賴利益之考量，並產永無時效完成情形，而使法律狀態陷
    於長期不確定狀態，行政機關之行政行為仍應依循行政程序
    法之相關規定為之；再按，行政罰法第5 條定有：「行為後
    法律或自治條例有變更者，適用行政機關最初裁處時之法律
    或自治條例。但裁處前之法律或自治條例有利於受處罰者，
    適用最有利於受處罰者之規定」之從新從輕規定，即謂行政
    機關裁處時，如遇法律變更，原則上應適用裁處時之法律或
    自治條例，惟若行為時之法律或自治條例對於受處罰者較為
    有利時，仍適用行為時之法律或自治條例規定，以符合人民
    正當合理之信賴。是依前揭行政罰法第27條第1 項、第45條
    第2 項關於行政機關裁處權之時效規定，原則上應自行政罰
    法95年2 月5 日施行之日起，計算3 年；然本件異議人之違
    規行為時行政罰法尚未生效，而依當時有效施行之法律即行
    政程序法（於90年1 月1 日施行）第131 條第1 項：「公法
    上之請求權，除法律有特別規定外，因5 年間不行使而消滅
    」之規定，違反行政法上義務之行為，其違法結果發生後已
    逾5 年者，行政機關不應再為裁罰處分，以求得保障人民權
    利及正當合理信賴與維持社會秩序間之均衡。因而，本件異
    議人之違規行為，所應適用之行政機關裁處權時效，應比較
    行政罰法及行政程序法相關規定之適用結果，依行政罰法第
    5 條規定選擇最有利於異議人之法律。
(四)、行政罰法所規範行政罰之裁處，性質上為行政處分之一種，
    有關裁罰之程序或相關事項，依行政程序法第3 條第1 項規
    定，除本法（行政罰法）就行政程序事項另有特別規定外，
    仍應適用行政程序法有關規定，此觀之行政罰法第1 條立法
    理由第3 點後段自明。是行政機關之行政行為，均應遵循行
    政程序法之相關規定，而不利於人民之行政處分如行政機關
    之裁處權，當受更為嚴格之規範。從而，一般公法上之請求
    權須受5 年時效之限制，而不利於人民之行政裁處權，於行
    政罰法施行後，應受更嚴格之3 年時效限制，以維護人民之
    正當合理信賴及權益，此亦為行政罰法之立法精神所在，若
    相關行政機關之裁處權，均捨行政程序法第131 條第1 項之
    時效規定，而逕適用行政罰法第27條第1 項、第45條第2 項
    ，解為行政罰法施行前之違規行為，均應自行政罰法施行日
    起重新起算3 年，無異變相延長行政機關之裁處權時效，使
    行政罰法之施行，於施行後反更不利於人民，亦與行政母法
    即行政程序法第1 條所揭櫫「確保依法行政之原則，以保障
    人民權益，提高行政效能，增進人民對行政之信賴」之本旨
    有違，附此敘明。
(五)、經查：本件原處分機關認異議人違規時間為91年2 月22日，
    而原處分機關迄至96年11月6 日始為裁決，顯逾5 年時效期
    間，亦顯逾上開裁罰標準及處理細則第44條第1 項規定之3
    個月裁決期限而屬情節重大，蓋經本院遍閱全卷難認原處分
    機關此番延宕有何正當之理由，揆諸上揭說明，本件裁決處
    分難認適法，應由本院將原處分撤銷，另為受處分人不罰之
    諭知等語，固非無見。
三、經查：
(一)、按道路交通管理處罰條例並無關於行政罰裁處權之時效消滅
    規定，同條例第2 條規定：「本條例未規定者，依其他法律
    規定。」而道路交通管理處罰條例所規定之違規處罰，本屬
    行政罰法中所稱行政罰之性質，其裁罰自有行政罰法之適用
    。又道路交通管理事件統一裁罰基準及處理細則第44條第1
    項之上開期間規定，解釋上屬訓示規定，因並未規定違反時
    有何失權之效果，則原裁定卻認原處分機關裁決關於違反上
    開細則規定期間部分，有「恣意違反上開期間」、使人民「
    蒙受重大之不利益」等情，尚屬誤會。
(二)、信賴保護、誠實信用等原則雖屬行政行為之基本法理，亦有
    行政程序法第8 條規定可參，然本件原處分機關逾越上開細
    則規定期間之裁處，此種消極不作為難以有外在的客觀表現
    存在，使人民信賴，而有信賴利益。又審酌道路交通管理處
    罰條例並未有裁處權時效之規定，則受處分人在客觀上是否
    有使其相信原處分機關不行使裁處權之「信賴利益」存在，
    尚屬有疑。此外，誠實信用原則為行政法上一般法律原則，
    既本件已有行政罰法第45條規定之適用（如後所述），自應
    優先適用，則原裁定援引信賴保護、誠實信用等原則，認應
    比較行政罰法、行政程序法等規定之適用，自有再予審究之
    處。
(三)、行政罰法第27條第1 項、第2 項分別明定「行政罰之裁處權
    ，因3 年期間之經過而消滅。前項期間，自違反行政法上義
    務之行為終了時起算。但行為之結果發生在後者，自該結果
    發生時起算。」，然行政罰法係於94年1 月14日經立法院三
    讀通過，並經總統於同年2 月5 日公布，且該法第46條亦規
    定「本法自公布後一年施行。」，是行政罰法係自95年2 月
    5 日起始生效力。又同法第45條第2 項另規定「前項行政罰
    之裁處權時效，自本法施行之日起算」，係指自行政罰法95
    年2 月5 日施行之日起，計算3 年之裁處權時效，並非自違
    反行政法上義務之行為結束日起計算，此乃行政罰法生效後
    ，行政機關得溯及適用行政罰，足見本件裁處權有3 年期間
    之限制，且該時效期間起算時點，雖行政罰法第27條第2 項
    及第45條第2 項均有規定，惟行政罰法第27條第2 項未設有
    任何條件限制，屬一般規定，而行政罰法第45條第2 項，則
    明文僅限於就行政罰法生效前行為，於行政罰法生效後裁處
    之適用，屬特別規定，自應優先適用，從而本件裁罰有關裁
    處權時效起算時點，應適用同法第45條第2 項規定，亦有行
    政院94年8 月8 日以院臺規字第0940020908號函文「行政機
    關因應行政罰法施行應注意之法制事項第10項」可參。
(四)、按行政罰法第27條第1 項、第2 項有關裁罰權之時效，與行
    政程序法131 條之公法上之請求權及行政執行法第7 條之執
    行時效雖皆有不同，然因行政罰法之裁罰權並非公法上之請
    求權，必於裁罰後，視處罰之種類，始有公法上之請求權之
    發生；亦即裁處權係屬形成權，非公法上之請求權（有法務
    部95年6 月8 日以法律字第0950016915號函文意旨足參），
    則行政罰法之裁處權及行政程序法之請求權法律性質既非相
    同，上開法規規定即不具同一性，自難依行政罰法第5 條規
    定，就上開法規所定之不同時效期間予以比較適用（有法務
    部96年3 月6 日以法律字第0960700154號函文意旨足參）。
    故原裁定認「依異議人行為時有效施行之行政程序法（90年
    1 月1 日施行）第131 條第1 項：『公法上之請求權，除法
    律有特別規定外，因5 年間不行使而消滅』規定，與上開行
    政罰法之規定，依行政罰法第5 條規定選擇最有利於異議人
    之法律」，尚有未合。
(五)、按行政罰法第45條第1 項規定：「本法施行前違反行政法上
    義務之行為應受處罰而未經裁處，於本法施行後裁處者，除
    第15條、第16條、第18條第2 項、第20條及第22條規定外，
    均適用之。」足見本法施行前違法行政法上義務之行為應受
    處罰而未經裁處者，於本法施行後裁處時，其裁處權時效，
    除非個別行政法律另有規定，依其規定外，均自本法施行之
    日起算（參行政罰法第45條第3 項之立法意旨說明）。而道
    路交通管理處罰條例所定罰鍰、吊扣吊銷證照、記點之裁罰
    ，本屬行政罰法所稱行政罰之性質，是其裁罰自有行政罰法
    規定之適用，故原處分機關雖於96年11月6 日始對異議人裁
    處，惟裁處之時效起算，依前揭行政罰法之規定及立法意旨
    說明，應係自95年2 月5 日起算3 年（即裁罰權之時效應計
    至98年2 月4 日），故本件受處分人於91年2 月22日涉有上
    開交通違規，於95年2 月5 日行政罰法施行前，雖未經裁處
    ，嗣於行政罰法施行後始裁決，依前開行政罰法第45條第2
    項規定，本件裁決應未逾越上開規定之時效期間。
四、綜上所述，原裁定未予細究上開規定，遽以原處分機關之裁
    決已罹於時效為由，撤銷原處分，裁定受處分人不罰，尚屬
    有誤。原處分機關執此而提起抗告，為有理由，應由本院將
    原裁定撤銷，並為顧及當事人審級利益，發回原審法院，另
    為適法之裁定。
據上論結，應依道路交通案件處理辦法第26條，刑事訴訟法第41
3條前段，裁定如主文。
中    華    民    國    97    年    2     月    27    日
                刑事第一庭  審判長法  官  郭雅美
                                  法  官  張意聰
                                  法  官  莊崑山
以上正本證明與原本無異。
本裁定不得再抗告。
中    華    民    國    97    年    2     月    27    日
                                  書記官  葉淑華


司法院資訊處製作；財團法人民間司法改革基金會備份。
